---
title: "Cayendo en las redes de Venecia"
author: "JJ Merelo"
date: "`r Sys.Date()`"
output:
  html_document: default
abstract: |
  La República de Venecia se benefició de una comprensión intuitiva del poder
  de las redes para crear su imperio basado en el comercio marítimo. En este
  trabajo explicamos diferentes conclusiones que se han alcanzado estudiando
  diferentes conjuntos de datos de redes comerciales, y también redes matrimoniales.
bibliography: venice.bib
---

> Esta página ha sido generada automáticamente a partir del
> [fuente](https://github.com/JJ/redes-venecia/blob/main/redes-venecia.Rmd), que
> tiene una licencia libre y, como tal, puedes examinarlo para ver cómo se
> analizan los datos y se obtienen los resultados y los gráficos, y por supuesto
> copiar, modificar y republicar si lo deseas, siempre que se respete la
> [licencia](https://github.com/JJ/redes-venecia/blob/main/LICENSE).

```{r setup,echo=FALSE,message=FALSE}
source("R/utils.R") # Crea doges.sn, doges.sn.connected
```

Durante sus más de mil años de existencia, la república de Venecia fue gobernada
por `r length(data.doges$Years)` dogos. La estabilidad de la forma de estado y
su prosperidad económica en la época de apogeo tiene pocos paralelismos en la
historia medieval e incluso moderna. Y esta estabilidad se debe, en gran parte,
a un entendimiento y consiguiente control de las redes y sus comportamientos
emergentes. La prosperidad de Venecia se debió al control de las redes
comerciales en el Mediterráneo oriental y más allá; pero como comportamiento
emergente en esas redes comerciales apareció una red social basada en relaciones
económicas. De esa red de relaciones comerciales emergió una clase noble que
cerró el acceso al poder a otras clases emergentes, pero, a su vez, esa clase
noble creó una verdadera red matrimonial autoorganizada que a la vez impedía la
emergencia de una sola familia dominante y el acceso de otras clases no nobles
al poder. En la periferia de esas redes había muchas otras que se apoyaban entre
sí, pero sobre todo soportaban el poder de la red social de los nobles que
gobernaban la ciudad: una red de innovación tecnológica, redes urbanas
[@psarra2018role] y redes de intercambio de información e inteligencia
\cite{iordanou2019venice}, y las redes comerciales que siguieron teniendo
importancia incluso después de la graduación a redes sociales.

El poder de Venecia, mientras duró, atestigua el poder de las redes y
afortunadamente, la estabilidad del mismo y su obsesión con la información dejó
suficientes datos como para poder estudiarlo. En este informe nos fijaremos
principalmente en dos puntos neurálgicos de la red urbana de Venecia: Rialto y
su preponderancia comercial, y la Piazza San Marco y el Palacio de los Dogos y
su papel político, analizando dos redes sociales de las cuales tenemos datos: la
red de la *colleganza* o alianzas comerciales para fletar galeras, y la red
matrimonial de los dogos, o presidentes vitalicios de la república.

## La red matrimonial de los dogos

Esta red está includa como parte del paquete `dogesr` [@gooddoge] e incluye todos los matrimonios de los dogos y de los padres de los dogos, cuando se han encontrado. Es, por tanto, una muestra de la red social veneciana, con la ventaja de abarcar toda la historia de la República, desde el primer dogo hasta el último. Sólo los nobles podían ser dogos, y se convirtieron en nobles, a partir de la *Serrata*, sólo aquellos que habían tenido cierta notabilidad en el comercio y la guerra; pero entre las familias nobles, aquellas que llegaron a convertir a uno de ellos en dogo representan una estrato de la clase noble de alguna forma distinguido.

En la figura inferior se representa esta red matrimonial de los dogos, con las siguientes salvedades

* Se representa sólo el componente principal, eliminando aquellos enlaces que no están conectados al mismo.
* El tamaño del nodo representa el grado del mismo, es decir, el número de conexiones.
* El tamaño del nombre de la familia representa la *eigenvalue centrality* [@BONACIDH2007555], usada generalmente para indicar la prominencia o fama de su familia, a través de sus conexiones a otras familias, también conectadas [@gooddoge]
* El grosor de la aristas corresponde al *edge betweenness*, que equivale a la importancia de ese "camino" en la conexión entre diferentes familias.
* Se indica con color \textcolor{blue}{azul} la arista con mayor valor del *edge betweenness*, la que conecta a la familia Dandolo con la familia Malipiero.


```{r dogos, echo=F, message=F, fig.width=10, fig.height=8, fig.cap="Representación de la red de matrimonio de las familias de los dogos, con las aristas dimensionadas usando *edge betweenness*"}
E(doges.sn.connected)$edge_betweenness <- edge_betweenness(doges.sn.connected)
max.EW <- max( E(doges.sn.connected)$edge_betweenness)
E(doges.sn.connected)$color <- "gray"
E(doges.sn.connected)[ E(doges.sn.connected)$edge_betweenness == max.EW ]$color <- "blue"
plot(doges.sn.connected,
     vertex.size=V(doges.sn.connected)$degree,
     layout=layout_as_tree(doges.sn.connected,circular=T),
     vertex.label.cex=V(doges.sn.connected)$EV*1.5,
     vertex.label.dist=1,
     edge.color=E(doges.sn.connected)$color,
     edge.width=E(doges.sn.connected)$edge_betweenness/50)
```

## Ciencia abierta

Este trabajo se ha llevado a cabo con los principios de ciencia
abierta y ciencia ágil [@mereloguervos2022agile]. Está disponible en
[el repositorio de GitHub
`https://github.com/JJ/redes-venecia`](https://github.com/JJ/redes-venecia).



## Reconocimientos

Es un material que acompaña al poster "Cayendo en las redes de Venecia" que se
presentará en el CITICCoffee de mayo de 2023.

## Bibliografía

